最高法院民事判決　　　　　　　　　　　　　　　九十一年度台上字第二六四二號
　　上　訴　人　甲○○
　　訴訟代理人　紀冠伶律師
　　被 上訴 人　乙○○
右當事人間請求拆屋還地事件，上訴人對於中華民國九十年二月二十七日台灣高等法
院第二審判決（八十九年度上字第五三二號），提起上訴，本院判決如左：
    主  文
原判決廢棄，發回台灣高等法院。
    理  由
本件被上訴人主張：坐落台北市○○區○○段二小段一九三之三、一九五地號二筆土
地為伊所有。詎上訴人之被繼承人陳子英並無正當權源，竟占用一九五號土地如第一
審判決附圖（下稱附圖）所示Ａ部分面積二十六平方公尺，一九三之三號土地如附圖
所示Ｂ部分面積二十九平方公尺，共計五十五平方公尺（下稱系爭土地）搭建門牌號
碼台北市○○區○○路二段三０一巷一之一號房屋（下稱系爭房屋）居住使用。陳子
英於民國八十八年二月間死亡，由上訴人單獨繼承，並繼續居住使用迄今，致伊受有
相當於租金之損害等情，爰依民法第七百六十七條規定及不當得利之法律關係，求為
命上訴人拆除系爭房屋，並將系爭土地交還與伊，並給付伊新台幣（下同）一百萬五
千六百一十一元及自起訴狀繕本送達翌日起算之法定遲延利息，及自八十八年七月一
日起至返還土地之日止，按月給付伊一萬八千三百六十七元之判決（其中損害金超過
五十二萬九千九百八十元及其利息，暨自八十八年七月一日起每月九千六百八十元部
分，經第一審判決駁回被上訴人之請求，未據其聲明不服）。
上訴人則以：伊父親陳子英興建系爭房屋時，曾徵得當時系爭土地所有人「祭祀公業
陳悅記」之同意，嗣其妻陳馬素秋向該公業買受一九五號土地，並承租一九三之三號
土地，伊並非無占有等語，資為抗辯。
原審維持第一審所為上訴人敗訴之判決，駁回其上訴，係以：被上訴人主張系爭土地
為其所有，陳子英在其上搭建系爭房屋居住，陳子英死亡後，由上訴人單獨繼承，並
繼續居住使用迄今之事實，業據其提出土地登記謄本、戶籍謄本為證，並經第一審勘
驗現場屬實，且囑託地政事務所鑑測明確，製有勘驗筆錄、土地複丈成果圖可稽，復
為上訴人所不爭，堪信為真實。上訴人雖以上開情詞置辯，惟查上訴人提出陳馬素秋
與「祭祀公業陳悅記」管理人陳錫慶簽訂之不動產買賣契約所載，土地為重測前台北
市○○區○○段內湖見頭小段一０四之一０一號所有權全部，該土地重測後，改編為
同段二小段一九五號，陳馬素秋買受者，僅一九五號土地，並不包括一九三之三號土
地在內，且一九五號土地迄未辦理所有權移轉登記，為上訴人所自認，則陳馬素秋並
不因此取得該土地所有權，上訴人自不得執陳馬素秋與該公業間買賣之債的契約對抗
被上訴人。至上訴人辯稱陳子英於五十七、八年間興建系爭房屋時，曾徵得原所有人
「祭祀公業陳悅記」之同意，並承租一九五號土地云云，既為被上訴人所否認，上訴
人又未舉證以實其說，且依六十二年二月十日陳馬素秋與祭祀公業陳悅記所簽訂之上
開買賣契約書第八條記載，訂約時，一九五號土地上並無房屋或其他工作物存在。上
訴人上開抗辯，自不足採。上訴人又抗辯曾向祭祀公業陳悅記承租一九三之三號土地
云云，惟查證人陳有德、陳福進對於究由何人支付租金、時間、金額等各節，證述不
一，尚難為有利於上訴人之認定。再者，依證人陳福進所述，約三十年前向一位陳先
生收租金，當時沒測量，只知道所租的面積約二十多坪等語，亦未具體指陳租賃之位
置或所在。當時究係何人與上訴人之父訂立租賃契約，證人陳福進雖證稱由陳培華、
陳培曲、陳培雲與伊四人前往收取租金，租金交給管理人之一陳培雲云云，然依上訴
人所提出之祭祀公業變動登記表所載，當時管理人應為陳錫慶，亦不能據此認上訴人
之父係與有權代表該公業之管理人訂立租約。證人陳福進上述之證詞，尚不足證明上
訴人與該公業間就系爭土地有租賃關係存在。上訴人此部分抗辯，亦不足採。上訴人
另援引修正民法四百二十五條之一、第四百二十六條之一、第七百七十二條準用第七
百六十九條、第七百七十條規定，及最高法院四十八年台上字第一四五七號、六十七
年台上字第三七七九號判例意旨，抗辯被上訴人有容許其繼續使用系爭土地之義務，
及其因時效取得地上權而得請求登記為地上權人云云，惟本件與上開判例意旨所闡述
案例不同，自無適用該判例之餘地。又上訴人係主張以租賃及買賣原因占有系爭土地
，並非以行使地上權之意思占有，自不得本於民法第七百七十二條準用第七百六十九
條規定，請求登記為地上權人。上訴人占有系爭土地既無任何合法權源，則被上訴人
依民法第七百六十七條之規定，請求上訴人拆除系爭房屋，並將系爭土地交還被上訴
人，洵屬正當，應予准許。按無法律上之原因而受利益，致他人受損害者，應返還其
利益，民法第一百七十九條前段定有明文。又無權占有他人之土地，可獲得相當於租
金之利益，此為社會通常之觀念（最高法院六十一年度台上字第一六九五號判例參照
）。本件上訴人無權占有系爭土地，使被上訴人受有無法使用收益該土地之損害，上
訴人即獲有相當於租金之不法利益，被上訴人自得請求上訴人就其占有之面積給付相
當於租金之不當得利。爰審酌系爭土地位於台北市○○路○段三０一巷內，巷道狹小
，步行至內湖路約三十秒，附近商家眾多，生活便利等情，認以申報總價年息百分之
五計算損害金為相當。則被上訴人請求上訴人返還自本件起訴前五年內（即自八十三
年七月一日起至八十八年六月三十日止）之不當得利，尚屬適當。依八十三年七月一
日至八十六年六月三十日之公告地價為每平方公尺四萬五千一百元，八十六年七月一
日後之公告地價為每平方公尺五萬二千八百元（未申報地價，以公告地價百分之八十
為其申報之地價），上訴人占用面積五十五平方公尺，按年息百分之五計算結果，自
八十三年七月一日起至八十八年六月三十日止，被上訴人請求上訴人給付相當租金之
損害，合計為五十二萬九千九百八十元。從而，被上訴人本於不當得利之法律關係，
請求上訴人給付上開金額及其法定遲延利息，並自八十八年七月一日起至返還土地之
日止，按月給付九千六百八十元應予准許等詞，為其判斷基礎。
查坐落台北市○○區○○段二小段一九三之三、一九五號土地，原為內湖區○○段見
頭小段一０四之一號，為﹁祭祀公業陳悅記﹂所有，六十九年七月二十四日分割增加
一０四之一０一號土地，六十九年八月二十二日因重測而將一０四之一號土地改編為
一九三號，一０四之一０一號土地改編為一九五號，其中一九三號土地於七十六年二
月四日又分割增加一九三之三號土地，嗣於七十五年十二月一、二日一九三之三、一
九五號土地分別輾轉登記被上訴人所有，而上訴人之父陳子英於五十五年五月三日全
家由基隆市○○區○○里○○路一號遷入設籍於系爭房屋，該屋門牌號碼為內湖鄉紫
陽村番子坡十五號之一，於五十七年十月一日因改制編為康寧路一段二三號，嗣於五
十八年六月十七日變更為現址，有土地登記簿謄本及戶籍謄本可稽（見原審卷三九至
五三頁）。則系爭一九五（重測前編為一０四之一０一）、一九三之三（重測前編為
一０四之一）號土地上之系爭房屋於五十五年間即興建完成。則原審謂六十二年二月
十日陳馬素秋與「祭祀公業陳悅記」管理人陳錫慶訂約時，一九五號土地上並無房屋
及其他地上物，即有認定事實核與卷內資料不符之違法。又上訴人一再抗辯，系爭房
屋擴充至同段一０四之一號土地（即系爭一九三之三號土地）乙事，其妻陳馬素秋於
六十九年四月十九日以內湖郵局存證信函第一七七號函致祭祀公業陳悅記表示於六十
七年三月二十六日十一時，以華南銀行松山分行第二九四八號帳戶，開立票號一四一
五三五號，面額二千元之支票乙紙予祭祀公業，以作為使用系爭土地之租金云云，並
提出該存證信函影本乙件為證，及聲請原審向華南銀行松山分行調閱上開支票正反面
影本（見原審卷七九、八三、一七八、一八六頁）。此與判斷被上訴人之前前手祭祀
公業陳悅記是否曾將系爭土地出租於上訴人攸關，自屬重要之防禦方法，原審恝置不
論，亦有判決不備理由之違法。次查，證人即祭祀公業陳悅記之派下員之一陳福進在
原審證稱：租金一年收一次，伊收過一次，伊收租金之後第三年，土地就賣給別人；
（上訴人）所承租面積約二十多坪；約三十年前的某天，伊和陳培華、陳培曲、陳培
雲等四人一起去（收租），租金交給陳培雲等語（見原審卷一六二至一六三頁）；參
以上訴人提出之台北市祭祀公業變動登記表記載祭祀公業陳悅記管理人陳培雲任期屆
滿，於五十九年十二月六日改選，由陳錫慶擔任管理人（見原審卷一三八頁），依陳
福進之證言，既稱上訴人向被上訴人之前前手祭祀公業陳悅記承租約二十多坪土地，
租金交給陳培雲收受，則其承租範圍究竟為何？當時陳培雲是否仍擔任該公業管理人
？是否無權代表該公業收受租金？原審未進一步查明審認，遽以上開理由，為不利於
上訴人之認定，未免速斷。上訴論旨，指摘原判決不當，求予廢棄，非無理由。
據上論結，本件上訴為有理由。依民事訴訟法第四百七十七條第一項、第四百七十八
條第一項，判決如主文。
中      華      民      國    九十一    年     十二     月     三十     日
                              最高法院民事第二庭
                                  審判長法官  曾  桂  香
                                        法官  劉  延  村
                                        法官  劉  福  聲
                                        法官  黃  秀  得
                                        法官  顏  南  全
      右正本證明與原本無異
                                              書  記  官
中      華      民      國    九十二    年      一      月     十三     日
